臺灣屏東地方法院民事判決　九十一年度再易字第七號
　　再審原告 　 丙○○
　　再審被告　　乙○○
　　　　　　　　甲○○
右當事人間請求損害賠償事件，再審原告對於中華民國九十一年一月三十一日本院九
十年度再易字第十七號確定判決提起再審之訴，本院判決如左：
    主      文
本院九十年度再易字第十七號確定判決廢棄。
再審被告再審之訴駁回。
本件再審及本院九十年度再易字第十七號再審訴訟費用由再審被告連帶負擔。
    事      實
甲、再審原告方面：
一、聲明：求為判決如主文所示。
二、陳述：
(一)按適用法規顯有錯誤者，得以再審之訴對於確定終局判決聲明不服，民事訴訟法
    第四百九十六條第一項第一款定有明文。而確定終局判決之理由顯然違背法令者
    ，自屬適用法規顯有錯誤。本件侵權行為事實於八十五年五月三日發生時，再審
    原告已知悉損害及賠償義務人，其侵權行為損害賠償請求之時效自應自八十五年
    五月三日起算，惟再審原告隨即於八十五年十一月二十七日提起附帶民事訴訟請
    求再審被告連帶賠償其損害，則依民法第一百二十九條第一項第三款之規定，前
    揭二年之消滅時效自因起訴而中斷，苟非因撤回其訴或因不合法而受駁回之裁判
    ，其裁判確定前，皆保持時效中斷之狀態，此觀同法第一百三十一條之規定自明
    ，何須於此訴訟繫屬法院中而尚未確定前另行起訴方能保持時效中斷之理。又苟
    須另行起訴以中斷時效，則可能形成重覆起訴並違反訴訟法上「一事不再理」之
    大原則，前審及八十八年度簡上字第五七號確定判決認前開附帶民事訴訟於八十
    七年五月九日因不合法被判決駁回確定，即認再審原告之侵權行為損害賠償請求
    權已於八十七年五月三日完成，完全無視於該訴訟依民法第一百二十九條第一項
    第三款之規定所產生時效中斷之效果，並認再審原告須於八十七年五月三日前另
    為第二次之起訴，否則時效中斷之效力無由維持，其判決已然違背法令之規定，
    再審原告自得依法提起再審之訴。
(二)次按當事人以依上訴主張其事由，不得提起再審之訴，固為民事訴訟法第四百九
    十六條第一項但書之明文。惟前提仍須該確定判決合法方有適用餘地，否則上訴
    主張合法之事由被違法判決廢棄，而認不得於再審程序中主張其合法事由，豈非
    大開民主倒車。
乙、再審被告方面：
一、聲明：求為判決再審之訴駁回。
二、陳述：
(一)鈞院九十年度再易字第一七號判決理由，已就再審原告主張之事項一一予以駁斥
    ，並說明其判決理由，再審原告提起本件再審，並未說明上開再審判決究係有何
    種法規適用錯誤之情形，其空言主張該判決適用法規顯有錯誤，自無理由。
(二)按時效因起訴而中斷者，若撤回其訴，或因不合法而受駁回之裁判，其裁判確定
    ，視為不中斷，民法第一百三十一條有所明文。因而，如起訴因不合法而經判決
    確定者，其時效視為不中斷，本件再審原告主張其於八十五年五月三日時，其所
    駕膠筏遭再審被告乙○○之船舶碰撞，而受有損害，當時，再審原告已然知悉損
    害及賠償義務人，其侵權行為損害賠償請求之時效自應自八十五年五月三日起算
    ，於二年時效經過而消滅。再審原告於八十五年十一月二十六日提起本件刑事附
    帶民事訴訟，並於八十五年十一月二十七日送達訴狀繕本，依民法第一百二十九
    條規定，時效固因起訴而中斷。然查，再審原告之附帶民事訴訟，於八十七年四
    月三十日經台灣高等法院高雄分院以起訴不合法而判決駁回確定，依民法第一百
    三十一條之規定，再審原告之侵權行為損害賠償請求權之時效，因其附帶民事訴
    訟遭不合法駁回確定，而視為不中斷。再審原告之損害賠償請求權時效仍應自八
    十五年五月三日起算至八十七年五月三日止，除非再審原告於八十七年五月三日
    前，另行起訴，否則將因時效經過而消滅。再審原告於八十七年七月三十一日始
    再對再審被告聲請發支付命令，其已逾二年時效甚明，其請求權已罹於時效。再
    審原告於八十七年四月三十日臺灣高等法院高雄分院駁回其附帶民事訴訟起訴時
    ，至八十七年五月三日前仍可提起訴訟，惟其於八十七年七月三十一日始提起，
    係其懈怠權利，自不足加以保護。
(三)又按時效因撤回起訴而視為不中斷者，仍應視為請求權人於提出訴狀於法院並經
    送達之時，已對義務人為履行之請求，因不合法而被駁回確定者亦同，已有判例
    可循。因而如請求權人於法定六個月期間內另行起訴者，仍應視為時效於訴狀送
    達時中斷，然究應以訴狀送達時，時效尚未完成者為限，否則時效既於訴狀送達
    前已完成，即無復因請求而中斷之可言（六十二年度台上字第二二七九號判例參
    照）。依上開判例說明，請求權人之第一次起訴如經不合法而判決駁回確定，可
    視為其已為請求，而有時效中斷之情形，因而可以在請求（第一次起訴狀送達）
    後六個月內另行起訴（民法第一百三十條），惟如請求權人第二次之另行起訴，
    亦須在時效未經過之前為之，始符時效保護之原意，上開判例說明甚詳。本件丙○○雖因第一次之起訴而有時效中斷之利益，然既因起訴不合法而經判決確定，
    依民法第一百三十一條規定其時效視為不中斷，因而丙○○另行起訴即其第二次
    起訴，仍應在二年時效未經過之前提起（八十七年五月二日前），始有民法第一
    百三十條適用之情形。然再審原告於八十七年七月三十一日向法院聲請發支付命
    令，已超過二年時效，依上開判例解釋，不能視為時效中斷，因而再審原告之請
    求權已罹於時效，再審被告自得拒絕給付。七十一年台上字第一七八八號判例對
    此亦以訴狀送達為計算六個月之標準，則再審原告向法院聲請發支付命令，已逾
    二年時效，依上開判例解釋，再審原告拒絕給付並無不妥。
(四)再審原告所舉七十二年台上字第三三二四號、七十七年台上字第二一五二號判決
    ，其僅為最高法院單一民事庭之判決，並非為最高法院判例，依法並無拘束力，
    且其將二年時效擴張，使其延長至二年六個月以上，而於時效消滅後（八十七年
    五月三日以後）仍得依民法第一百三十條行使其請求權，已與法律規定有違，而
    在法律規定下，不能以無拘束力之判決為違法再審。
丙、本院依職權調閱本院九十年度再易字第一七號、八十八年度再易字第九號及八十
    八年度簡上字第五七號民事卷宗。
    理      由
一、本件再審原告前起訴主張於八十五年五月三日凌晨二時三十分許，其所有之ＣＴ
    ＲＰＴＯ九九六，ＯＢ七一六四六號膠筏定錨於巴士海峽靠蘭嶼附近，即北緯二
    十一度三十五分五十二秒、東經一二一度三十四分八十三秒處，開燈停泊釣魚，
    適再審被告乙○○駕駛漁船經過上述地點，而就當時情形，應能注意竟未注意船
    前狀況，於再審原告膠筏以強燈閃示警告之際，仍未發現，撞及該膠筏左側，致
    使膠筏之支撐塑膠管斷裂二支，油箱破裂，並致使油壓動力系統全失，爰訴請再
    審被告乙○○賠償其所受損害，且依民法第一百八十八條規定，其僱主即再審被
    告甲○○亦須負連帶賠償之責。而再審被告則以再審原告於八十五年十一月二十
    六日提起本件刑事附帶民事訴訟，並於八十五年十一月二十七日送達訴狀繕本，
    依民法第一百二十九條規定，時效固因起訴而中斷，然再審原告之附帶民事訴訟
    ，於八十七年四月三十日經台灣高等法院高雄分院以起訴不合法而判決駁回確定
    ，依民法第一百三十一條之規定，再審原告之侵權行為損害賠償請求權之時效，
    因其附帶民事訴訟遭不合法駁回確定，而視為不中斷，故再審原告之損害賠償請
    求權時效仍應自八十五年五月三日起算至八十七年五月三日止，除非再審原告於
    八十七年五月三日前，另行起訴，否則將因時效經過而消滅，然再審原告於八十
    七年七月三十一日始再對再審被告聲請發支付命令，其請求權已罹於時效甚明等
    語，資為抗辯。
二、前開請求損害賠償事件，經前訴訟程序第一審審理結果，以被告乙○○撞船後違
    反海商法之協力救助義務亦經臺灣高等法院高雄分院刑事庭判處有期徒刑六月在
    案，且據證人（即原告船上之釣客）藍鴻進證稱：「那時已下錨定點在釣魚，而
    被告的船直衝過來撞上我們，就開跑走，當時包括原告有四個人在船上，二人掉
    下海裡，釣具掉了三付，掉下海的是我兒子及另釣客蔡東木。」是被告乙○○之
    侵權行為可資認定，而被告甲○○為乙○○之僱主，亦為被告所不爭，本件原告
    於刑事中附帶民事請求被告損害賠償，因不合法於八十七年五月二日經臺灣高等
    法院高雄分院認起訴不合法而以八十七年度上字第一三三號民事判決駁回上訴確
    定，原告於八十七年再行以支付命令請求被告賠償損害，經被告異議而視為起訴
    ，應認原告損害賠償請求權尚未罹於時效而消滅為由，乃判決再審被告應連帶給
    付再審原告新台幣二十八萬九千三百八十一元及自民國八十七年十一月二十七日
    起至清償日止，按週年利率百分之五計算之利息，並宣告附條件之假執行，另駁
    回其餘之訴及假執行之聲請。再審被告就其敗訴部分不服，爰提起上訴，請求廢
    棄原判決，並駁回再審原告在第一審之訴及假執行之聲請。前訴訟程序第二審則
    以被上訴人於八十五年五月三日事發當時，已知本件損害及賠償義務人為何人，
    其損害賠償請求權應自八十五年五月三日起二年內行使，被上訴人嗣後就本件以
    刑事附帶民事訴訟請求賠償，時效固因起訴而中斷，然該附帶民事訴訟業於八十
    七年四月三十日經台灣高等法院高雄分院以起訴不合法，判決駁回確定在案，上
    開二年消滅時效仍視為不中斷，被上訴人上開附帶民事訴訟之起訴狀於八十五年
    十一月二十七日送達上訴人乙○○時，雖該訴訟嗣後遭判決駁回確定，仍可視為
    被上訴人對上訴人為履行之請求，應有民法第一百三十條之適用而發生時效中斷
    之效力，惟被上訴人自仍應於請求後六個月內起訴，否則時效亦不中斷，被上訴
    人既遲至八十七年七月三十一日始向本院聲請對上訴人發支付命令，該聲請發支
    付命令雖因上訴人異議，調解不成旋而視為起訴，然已逾六個月內另行起訴之期
    間甚明，是被上訴人之請求權既罹於消滅時效，業經上訴人抗辯為由，爰廢棄原
    判決，駁回再審原告在第一審之訴及假執行之聲請，並告確定。
三、再審原告就前開確定判決，依民事訴訟法第四百九十六條第一項第一款規定，提
    起再審之訴，經再審審理結果，以本件侵權行為損害賠償請求權之消滅時效，依
    民法第一百九十七條第一項之規定，應自事故發生之日，即八十五年五月三日起
    算，至八十七年五月二日屆滿二年而消滅，惟既經再審原告於八十五年十一月二
    十七日提起刑事附帶民事訴訟，依同法第一百二十九條第一項第三款之規定，時
    效即因而中斷，嗣雖該訴訟因不合法而於八十七年五月九日遭駁回確定，然仍應
    視其起訴狀送達於再審被告時，視為再審原告對之為履行之請求，而有同法第一
    百三十條規定之適用；再審原告嗣既於法定六個月期間內，而在八十七年七月三
    十一日，向法院聲請發支付命令，則依同法第一百二十九條第二項第一款規定，
    即與起訴有同一效力，其時效仍視為中斷，且時效既因而中斷，即無復因消滅時
    效之進行而完成可言。前訴訟程序第二審法院遽以本件已罹於消滅時效為由廢棄
    原八十七年度潮簡字第七六○號第一審判決，尚有未洽，再審原告提起本件再審
    之訴，於法尚無不合。次應審究者，為本件再審被告應負擔之損害賠償數額。經
    查，再審原告起訴主張系爭膠筏原為上層九支、下層四支膠管，因遭撞擊，船板
    震動導致中間二支膠管結構被破壞，因此除將該二支膠管予以更新外，下層因補
    強之緣故，再加二支膠管；又膠筏之膠管遭撞擊斷裂後，其結構堪稱全遭破壞，
    其修復需將船身解體、重新接妥膠管、重新按裝，而解體後所有甲板及兩邊護板
    則必須全部拆除並重新製作，且本件遭撞擊之點在船道左側護板前方，致左側前
    方護板不鏽鋼支柱斷裂四支、左側前方護板全倒，而分別需木工、鐵工；至系爭
    膠筏之駕駛室為玻璃纖維製作，遭撞後其駕駛室傾斜、鋁門窗及玻璃全毀，而斷
    裂之膠管重新接合後，亦需用玻璃纖維護上，否則接合處將會滲水進管內，故尚
    需玻璃纖維部分之技工，另加計電工、雜工等，合計花費二十八萬九千三百八十
    一元之情，業據其於本院潮州簡易庭審理時提出發票、收據及照片等件為證，且
    經證人張常雲、張幼卿、洪福隆、陳啟明、李福男、王福信、潘連發、潘建仁於
    本院審理時證述明確，而經核系爭膠筏之修復過程及所需詳細工時，復與屏東縣
    恒春區漁會恒區漁總字第三八三號函內說明三、及第○六九三號函所附之修護監
    工日誌所載尚屬相符，其主張自堪可採，爰以八十八年度再易字第九號判決廢棄
    前訴訟程序第二審確定判決，改判再審被告應連帶給付再審原告二十八萬九千三
    百八十一元及其法定遲延利息。
四、而再審被告嗣以上開再審之訴之確定終局判決適用法規顯有錯誤為由，依民事訴
    訟法第四百九十六條第一項第一款規定，提起再審之訴。經再審法院審理結果，
    以再審原告已於前訴訟程序第二審主張上述時效事由，並經判決駁回，又主張同
    樣事由而提起八十八年度再易字第九號再審之訴，依民事訴訟法第四百九十六條
    第一項但書規定，當事人已依上訴主張其事由或知其事由而不主張者，不能提起
    再審之訴，再審原告自不得提起再審之訴，前再審之訴之受訴法院竟為改判，其
    判決與上開規定不符，適用法規顯有錯誤；且再審原告之損害賠償請求權應於八
    十七年五月二日屆滿二年而消滅，其雖於八十五年十一月二十七日提起刑事附帶
    民事訴訟請求賠償，嗣於八十七年四月三十日經台灣高等法院高雄分院以起訴不
    合法，判決駁回確定在案，本件再審被告前提起刑事附帶民事訴訟，既因不合法
    而被駁回確定，依民法第一百三十一條之規定，其時效應視為不因起訴而中斷，
    依最高法院六十二年臺上字第二二七九號判例意旨，雖可解為於上開起訴狀送達
    於再審原告時，視為再審被告對之為履行之請求，仍應有民法第一百三十條之適
    用，倘再審被告於請求後六個月內不起訴，時效視為不中斷，由民法第一百三十
    條之規定而觀，時效因請求而中斷者，請求人苟欲保持中斷之效力，非於請求後
    六個月內起訴不可，如僅繼續不斷的為請求，而未於請求後六個月內起訴，其中
    斷之效力，即無由保持，最高法院七十一年度台上字第一七八八號、七十一年度
    台上字第三四三五號亦分別著有判例可資參照。再審原告雖因第一次之起訴而有
    時效中斷之利益，然既因起訴不合法而經判決確定，依民法第一百三十一條規定
    其時效視為不中斷，因而丙○○另行起訴即其第二次起訴，仍應在二年時效未經
    過之前提起  (即八十七年五月二日前)，始有民法第一百三十條適用之情形。然
    再審被告於八十七年七月三十一日始向本院聲請發支付命令，已超過二年時效，
    自不能視為時效中斷，因而再審被告之請求權已罹於時效，再審被告自得拒絕給
    付。七十一年台上字第一七八八號判例對此亦以訴狀送達為計算六個月之標準，
    則丙○○向本院聲請發支付命令，已逾二年時效，依上開判例解釋，再審原告拒
    絕給付並無不妥。原審判決所引最高法院七十二年台上字第三三二四號、七十七
    年台上字第二一五二號判決，其僅為最高法院單一民事庭之判決，並非為最高法
    院判例，依法並無拘束力，且依原審判決所計算之日期亦有矛盾，原審判決既以
    「附帶民事訴訟經以不合法而於八十七年五月九日遭駁回確定，仍應視為起訴狀
    送達於再審被告時視為再審被告對之為履行之請求」，則其請求自八十五年十一
    月二十七日提起刑事附帶民事狀紙之日起，再審被告嗣於八十七年七月三十一日
    向本院聲請發支付命令，如依民法第一百二十九條規定仍生時效中斷之效果，即
    將視為不中斷之二年時效擴張，使其延長至二年六個月以上，而於時效消滅後(
    八十七年五月三日以後) 仍得依民法第一百三十條行使其請求權，已與上開判例
    及法律規定有違，且原審尚以附帶民事訴訟駁回確定時為準，並無法律上依據；
    從而再審原告以時效抗辯，依民法第一百九十七條第一項前段規定，再審被告自
    不得請求本件損害賠償，其主張於法律上即顯無理由，並以九十年度再易字第一
    七號判決諭知：「本院八十八年度再易字第九號確定判決廢棄；右廢棄部分，再
    審被告再審之訴駁回」。
五、再審原告就前開九十年度再易字第一七號再審之訴之確定終局判決，則以本件侵
    權行為損害賠償請求之時效應自八十五年五月三日起算，惟再審原告隨即於八十
    五年十一月二十七日提起附帶民事訴訟請求再審被告連帶賠償其損害，則依民法
    第一百二十九條第一項第三款之規定，消滅時效自因起訴而中斷，苟非因撤回其
    訴或因不合法而受駁回之裁判，其裁判確定前，皆保持時效中斷之狀態，此觀同
    法第一百三十一條之規定自明，何須於此訴訟繫屬法院中而尚未確定前另行起訴
    方能保持時效中斷之理。又苟須另行起訴以中斷時效，則可能形成重覆起訴並違
    反訴訟法上一事不再理之大原則，前審及八十八年度簡上字第五七號確定判決認
    前開附帶民事訴訟於八十七年五月九日因不合法被判決駁回確定，即認再審原告
    侵權行為損害賠償請求權之時效已於八十七年五月三日完成，完全無視於該訴訟
    依民法第一百二十九條第一項第三款規定所產生時效中斷之效果，並認再審原告
    須於八十七年五月三日前另為第二次之起訴，否則時效中斷之效力無由維持，其
    判決已然違背法令之規定；次按當事人已依上訴主張其事由，不得提起再審之訴
    ，固為民事訴訟法第四百九十六條第一項但書之明文，惟前提仍須該確定判決合
    法方有適用餘地，本件再審原告於上訴時主張前開合法之事由被違法判決廢棄，
    而認不得提起再審之訴主張其合法事由，該確定終局判決之理由顯然違背法令，
    自屬適用法規顯有錯誤等由，依民事訴訟法第四百九十六條第一項第一款之規定
    ，提起本件再審之訴。
六、按民事訴訟法第四百九十六條第一項但書規定當事人已依上訴主張其事由或知其
    事由而不為主張者，不得據為再審之訴之理由，乃指對於下級審法院之判決，已
    依上訴程序主張其事由者，對該下級審法院之判決，不得提起再審之訴而言，第
    三審判決或適用簡易訴訟程序之第二審判決適用法規顯有錯誤之事由，既不可能
    由當事人以上訴主張，自難謂有當事人已依上訴主張其事由之情形存在，此有最
    高法院六十三年度第六次民庭庭推總會決議可資參照。前開九十年度再易字第一
    七號再審之訴之確定判決認兩造就上開損害賠償事件有無消滅時效問題，業經再
    審原告於前訴訟程序第二審為主張，並經駁回其請求，其又以相同事由提起再審
    之訴，依民事訴訟法第四百九十六條第一項但書規定，再審原告自不得提起再審
    之訴云云，顯對前揭法條意旨有所誤解，核屬適用法規顯有錯誤，再審原告提起
    本件再審之訴，於法尚無不合。又按時效因起訴不合法而受駁回之裁判，視為不
    中斷者，仍應視為請求權人於提出訴狀於法院並經送達之時，已對義務人為履行
    之請求，於訴訟繫屬中，其行使權利之狀態繼續，應解為請求權人得自該訴訟確
    定翌日起六個月內另行起訴，最高法院七十二年度台上字第三三二四號民事判決
    、七十七年度台上字第二一五二號民事判決可資參照。查本件侵權行為損害賠償
    請求權之消滅時效，依民法第一百九十七條第一項之規定，應自事故發生之日即
    八十五年五月三日起算，至八十七年五月二日屆滿二年而消滅。惟再審原告既於
    八十五年十一月二十七日提起刑事附帶民事訴訟，依同法第一百二十九條第一項
    第三款之規定及前揭判決意旨，時效即因而中斷，嗣雖該訴訟因不合法而於八十
    七年五月九日遭駁回確定，然仍應視其起訴狀送達於再審被告時，視為再審原告
    對之為履行之請求，於訴訟繫屬中，其行使權利之狀態仍在繼續中。再審原告嗣
    既再於八十七年七月三十一即上開附帶民事訴訟駁回確定之法定六個月期間內，
    向法院聲請發支付命令，則依同法第一百二十九條第二項第一款規定，即與起訴
    有同一效力，其時效仍視為中斷，且時效既因而中斷，即無復因消滅時效之進行
    而完成可言。前再審程序以八十八年度再易字第九號判決廢棄前訴訟程序第二審
    確定判決，改判再審被告應連帶給付再審原告二十八萬九千三百八十一元及其法
    定遲延利息，難謂有適用法規錯誤之情形，再審被告主張該再審判決違背法令云
    云，均無可取。
七、綜上所述，前訴訟程序第一審判決再審被告應連帶給付再審原告二十八萬九千三
    百八十一元及其法定遲延利息，核無不當，前訴訟程序第二審判決以請求權既罹
    於消滅時效為由而廢棄原判決，駁回再審原告在第一審之訴及假執行之聲請，即
    有未合；本院八十八年度再易字第九號再審判決以再審原告之請求權尚未罹於時
    效，前開二審判決適用法規顯有錯誤為由，廢棄前訴訟程序第二審確定判決，改
    判再審被告應連帶給付再審原告二十八萬九千三百八十一元及其法定遲延利息，
    核無不當，再審被告就該再審判決提起再審之訴，為無理由，爰由本院將九十年
    度再易字第一七號再審之訴之確定判決廢棄，另為判決如主文所示。
據上論結，本件再審之訴為有理由，再審被告之再審為無理由，依民事訴訟法第五百
零五條、第四百三十六條之一第三項、第四百四十九條第一項、第八十五條第二項，
判決如主文。
中　　　華　　　民　　　國　　九十一　　年　　　五　　　月　　　十三　　日
                                    臺灣屏東地方法院民事第一庭
~B審判長法官　孫  國  禎
~B法　　　官　賴  秀  雯
~B法　　　官　柯  雅  惠
右為正本係照原本作成。
本判決不得上訴。
~B法院書記官　黃  佳  惠
中　　　華　　　民　　　國　　九十一　　年　　　五　　　月　　　十三　　日
